最高法院刑事判決　　　　　　　　　　　　　　　八十六年度台上字第五一一○號
　　上訴人　台灣高等法院檢察署檢察官
　　被　告　甲○○　男　　　　.
右上訴人因被告侵占案件，不服台灣高等法院中華民國八十六年三月十三日第二審更
審判決（八十五年度重上更(四)字第九十三號，起訴案號：台灣板橋地方法院檢察署八
十年度偵字第九六九六號），提起上訴，本院判決如左：
    主  文
原判決撤銷，發回台灣高等法院。
    理  由
本件原判決認定被告甲○○係交通部郵政總局三峽郵局郵務工作員，負責承辦三峽郵
局「代收貨價」櫃台業務；依據郵局「代收貨價」包裹請領作業手續之規定，郵購人
請領「代收貨價」包裹時，需先依貨品金額申購匯票，並將匯兌櫃台開立之匯票申購
單乙聯交予「代收貨價」櫃台承辦人即被告甲○○，由被告彙整後連同郵購人之領據
送交「封發台」銷帳。但郵購人往往為爭取時效或因匯兌櫃台下班時間較早，無從購
買匯票等緣由，乃委託承辦「代收貨價」之被告代為購買匯票。詎被告因參與電動玩
具賭博，入不敷出，需款孔急，竟意圖為自己不法之所有，並基於概括犯意，自民國
八十年二月間起至同年五月間止，先後將柯淑燕等郵購人所委託其代購匯票之現金，
共計新台幣（下同）十一萬二千零五十元，侵占入己（其犯罪時間、侵占金額及被害
人均詳如原判決附表所載，剔除部分不包括）。嗣被告因服役離職辦理移交，經三峽
郵局封發台職員劉煙源發覺被告尚有上開代收貨價之匯票未曾銷案，乃於八十年五月
二十四日報請局長陶蒙恩查明始發覺上情，被告見事跡敗露，即於同月二十五日上午
上班後立刻補購各該匯票歸墊銷案等情。因而撤銷第一審判決，變更起訴法條，改判
論被告以連續意圖為自己不法之所有，而侵占自己持有他人之物罪刑，固非無見。惟
查：(一)科刑判決，得就起訴之犯罪事實，變更檢察官所引應適用之法條者，係指法院
得在事實同一之範圍內，亦即必不變更起訴之犯罪事實，始得自由認定事實，適用法
律。如其起訴之基本社會事實並非同一，自無變更起訴法條而逕行論罪之餘地。本件
檢察官於起訴書犯罪事實欄記載被告「竟意圖為自己不法之所有，基於概括犯意自八
十年二月間起，利用職務上之機會，連續向郵購人柯淑燕等四十五人詐稱欲代為購買
匯票，而詐收現金共十九萬九千零七十元……」（見起訴書犯罪事實欄第五－七行）
，認定被告係基於意圖為自己不法所有之概括犯意，連續向郵購人柯淑燕等人施用詐
術，佯稱欲代為購買匯票，使柯淑燕等人陷於錯誤而交付財物，共詐取現金十九萬九
千零七十元；原判決事實欄則記載「郵購人往往為爭取時效或因匯兌櫃台下班時間較
早，無從購買匯票等原因，乃委託承辦代收貨價之甲○○代為購買匯票，詎甲○○…
…竟意圖為自己不法之所有，並基於概括之犯意，自八十年二月間起，至同年五月間
止，先後將柯淑燕等郵購人所委託其代購匯票之現金，共計十一萬二千零五十元，侵
占入己……」等情（見原判決第一頁背面第三－七行），認定被告係於受郵購人之委
託代為購買匯票後，始意圖為自己不法之所有，將其所持有郵購人委託其代購匯票之
現金，易持有為所有，予以侵占入己。並於理由欄明被告並未向柯淑燕、林江梅、
陳寶材等人施用詐術，使彼等陷於錯誤，而係柯淑燕等人因郵局買匯票人多，遂自己
主動將現金請被告代買匯票，被告於受託代買匯票時，並無不法之犯意，僅係基於便
民而受託代買，於受託後始將持有之金錢侵占（見原判決第三頁背面第一－四行、第
五頁正面第十－十二行）。依上所述，本件檢察官僅係就被告利用職務上之機會詐取
財物之犯罪事實提起公訴，原審則認被告並無利用職務上之機會詐取財物，而逕行認
定被告侵占之事實，論以侵占罪刑。按利用職務上之機會詐取財物與侵占，在社會事
實關係上，乃截然不同之兩事，要無事實同一之可言。本件檢察官僅就被告利用職務
上之機會詐取財物之事實起訴，原審竟就其未起訴之侵占事實，自行認定，而加以審
判，並變更起訴法條，論處被告以侵占罪刑，於法顯有未合。(二)科刑之判決書，須將
認定之犯罪事實詳記於事實欄，然後於理由內逐一說明其憑以認定之證據，併使事實
記載與理由說明兩相一致，方為合法。如其事實之記載與理由說明互相齟齬，即屬理
由矛盾，按諸刑事訴訟法第三百七十九條第十四款，其判決當然為違背法令，足以構
成撤銷之原因。本件依原判決附表所示，被告侵占之款項共計三十七筆，然原判決理
由則載稱：「被告……將代收貨價之款項先予挪用，計自八十年二月間……至八十年
五月下旬，總共挪用沈金龍等三十九件（筆），……分別經證人陶蒙恩、陳明成供明
」（見原判決第二頁背面第一－五行），事實欄認定被告侵占三十七筆款項，理由欄
則謂被告挪用三十九筆款項，其事實記載與理由說明不盡一致，猶非無判決理由矛盾
之可議。檢察官上訴意旨，雖未指摘及此，然此為本院得依職權調查之事項，應認原
判決仍有發回更審之原因。又原判決不另諭知無罪部分，基於審判不可分原則，應一
併發回更審。又本件檢察官係以修正前戡亂時期貪污治罪條例第五條第二款之罪起訴
，上訴意旨並指稱被告所為應成立修正前同條例第六條第四款之罪，自得提起第三審
上訴，附此明。
據上論結，應依刑事訴訟法第三百九十七條、第四百零一條，判決如主文。
中      華      民      國    八十六    年      八      月    二十八    日
                              最高法院刑事第五庭
                                  審判長法官  陳  錫  奎
                                        法官  洪  清  江
                                        法官  李  璋  鵬
                                        法官  吳  昆  仁
                                        法官  劉  介  民
      右正本證明與原本無異
                                              書  記  官
中      華      民      國    八十六    年      九      月      四      日
                                                                      Ｂ
